臺灣新竹地方法院刑事判決　　　　　　　96年度簡上字第27號
上　訴　人
即　被　告　丙○○
輔　佐　人　乙○○
上列上訴人因業務過失傷害案件，不服本院竹北簡易庭中華民國
九十五年十二月十五日九十五年度竹北交簡字第三八四號簡易判
決（聲請簡易判決處刑書案號：九十五年度偵字第三六二七號）
提起上訴，本院管轄之第二審合議庭，判決如下：
    主  文
原判決撤銷。
丙○○從事業務之人，因業務上之過失傷害人，處有期徒刑伍月
，如易科罰金，以銀元參佰元即新臺幣玖佰元折算壹日；減為有
期徒刑貳月又拾伍日，如易科罰金，以銀元參佰元即新臺幣玖佰
元折算壹日。緩刑貳年。
    事  實
一、丙○○於民國九十五年一月二十六日下午二時五十分許，駕
    駛車牌號碼５１０７─ＧＧ號自用小貨車，沿新竹縣竹北市
    ○○○路東二段中線車道由東往西方向行駛，於行經該路段
    與嘉豐南路之行車管制號誌無動作之交岔路口時，本應注意
    減速慢行，且應注意車前狀況，並隨時採取必要之安全措施
    ，而依當時日間自然光線、乾燥柏油道路，路面無缺陷及障
    礙物之情況下，客觀上亦無不能注意之情事，竟疏於注意，
    適有詹益城騎乘車牌號碼ＭＸＢ－０９１號重型機車，搭載
    其妻甲○○○及另一歲多之孫子，沿嘉豐南路由南往北方向
    行駛而來，亦疏未注意騎乘重型機車行經號誌無動作之路口
    時，支線道車應讓幹線道車先行，即貿然由南往北方向穿越
    上開交岔路口，丙○○見狀已不及為停車之反應，二車因此
    發生碰撞，致詹益城受有頭部外傷併挫傷性腦出血及蜘蛛膜
    下出血、軀幹挫傷併右側第七八根肋骨骨折及氣胸、腹部鈍
    傷併腹膜積液、右側骨盆骨折之傷害；甲○○○受有頭部外
    傷合併顱內出血及腦挫傷之傷害。丙○○於車禍肇事後，在
    有偵查權之機關或公務員尚未發覺其為車禍肇事者前，向前
    往處理車禍事宜之警員坦承肇事經過而自首，並自願接受裁
    判。
二、案經甲○○○訴由新竹縣警察局竹北分局報請臺灣新竹地方
    法院檢察署檢察官偵查聲請以簡易判決處刑。
    理  由
一、上開事實，業經被告丙○○於本院準備程序、審理程序訊問
    時坦白承認，核與告訴人甲○○○於警詢、檢察官訊問時指
    述與被告駕駛之上開車輛發生車禍，致其本人及其配偶詹益
    城受傷之情節大致相符，復有道路交通事故現場圖、道路交
    通事故調查報告表（一）、（二）各一紙、東元綜合醫院診
    斷證明書二紙、車禍現場照片共十五紙在卷可資佐證，則告
    訴人甲○○○及被害人詹益城因本件車禍分別受有上述傷害
    之事實，應可認定。
二、按汽車行經無號誌之交岔路口，應減速慢行，作隨時停車之
    準備；汽車行駛時，駕駛人應注意車前狀況，並隨時採取必
    要之安全措施，道路交通安全規則第九十三條第一項第二款
    、第九十四條第三項定有明文。被告依法領有汽車駕駛執照
    ，於上述時地駕車，自應遵守上開規定，竟疏未注意車前狀
    況及應減速慢行而肇事，顯已違背上開規定，而有注意義務
    之違反。再者，本件車禍發生當時日間自然光線、乾燥柏油
    道路，路面無缺陷及障礙物之情況下，客觀上亦無不能注意
    之情事，被告卻仍駕車肇事，其對於車禍之發生亦顯有過失
    。此觀卷附臺灣省車輛行車事故覆議鑑定委員會九十五年十
    二月五日鑑定意見書認為「丙○○駕駛自小貨車，行經行車
    管制號誌無動作交岔路口未減速慢行，且未注意車前狀況，
    為肇事次因」，亦同此認定（見原審卷第二六頁）。而被告
    之過失行為與告訴人甲○○○、被害人詹益城之傷害結果間
    ，顯有相當因果關係。另被害人詹益城雖亦有駕駛中機車行
    經號誌無動作路口，支線道車未讓幹道車先行之注意義務違
    反，然此仍無礙被告上開過失責任之成立，附此敘明。綜上
    ，足認被告之自白與事實相符，可以採信，本件事證明確，
    被告過失傷害之犯行，堪以認定，應依法論科。
三、按行為後法律有變更者，適用行為時之法律。但行為後之法
    律有利於行為人者，適用最有利於行為人之法律；刑法第二
    條第一項定有明文。又法律變更比較時應就罪刑有關之共犯
    、未遂犯、連續犯、牽連犯、結合犯以及累犯加重、自首減
    輕、暨其他法定加減原因、與加減例等一切情形，綜其全部
    之結果，而為比較，再適用最有利於行為人之法律處斷；比
    較裁判前之法律孰為有利於行為人時，應就罪刑有關之一切
    情形，比較其全部之結果，而為整個之適用，不能割裂而分
    別適用有利益之條文；最高法院二十四年上字第四六三四號
    、二十七年上字第二六一五號判例可供參考。查被告行為後
    ，刑法第三十三條第五款關於罰金之最低數額、第四十一條
    關於易科罰金、刑法第六十二條關於自首，均於九十四年二
    月二日修正公布，並於九十五年七月一日起施行。而罰金最
    高數額之規定，則於九十五年六月十四日增訂刑法施行法第
    一條之一，於同年七月一日起施行，茲就上開規定比較適用
    如下：
１、就罰金最低數額部分：
    刑法第三十三條第五款原規定：「罰金：一元以上。」，而
    刑法分則編各罪所定罰金之貨幣單位原為銀元，依現行法規
    所定貨幣單位折算新臺幣條例規定，銀元一元折算新臺幣三
    元，則修正前罰金最低數額應為新臺幣三元。刑法第三十三
    條第五款修正後改為：「罰金：新台幣一千元以上，以百元
    計算之。」，修正後罰金最低數額變更為新臺幣一千元，比
    較修正前、後之規定，修正後刑法第三十三條第五款所定罰
    金之最低數額，較修正前提高，自以修正前刑法第三十三條
    第五款之規定有利於被告。
２、就罰金最高數額部分：
　　刑法修正前，刑法分則編關於罰金規定之貨幣單位為銀元，
  　而刑法分則編規定應處罰金者，依罰金罰鍰提高標準條例第
    一條及第五條之規定，於七十二年六月二十六日前修正之刑
    法條文，罰金數額提高二至十倍，其後修正者則不提高倍數
    。而刑法修正施行後，因刑法第三十三條第五款所定罰金之
    貨幣單位改為新臺幣，刑法分則各罪所定罰金之貨幣單位亦
    應配合修正為新臺幣，乃增訂刑法施行法第一條之一規定：
    「中華民國九十四年一月七日刑法修正施行後，刑法分則編
    所定罰金之貨幣單位為新臺幣。九十四年一月七日刑法修正
    時，刑法分則編未修正之條文定有罰金者，自九十四年一月
    七日刑法修正施行後，就其所定數額提高為三十倍。但七十
    二年六月二十六日至九十四年一月七日新增或修正之條文，
    就其所定數額提高為三倍」，亦即，自九十五年七月一日起
    ，刑法分則編所定罰金之貨幣單位，由原來之銀元改為新臺
    幣，且於九十四年一月七日刑法修正時，刑法分則編未修正
    之條文定有罰金者，復未於七十二年六月二十六日至九十四
    年一月七日修正或新增，自九十五年七月一日起，罰金之數
    額均提高為三十倍。查被告所犯過失傷害罪，自七十二年六
    月二十日起均未曾修正，依刑法施行法第一條之一之規定，
    其罰金以新臺幣為單位，數額應提高三十倍，與修正前之罰
    金以銀元為單位，適用罰金罰鍰提高標準條例第一條規定，
    應提高十倍，換算為新臺幣結果，亦為新臺幣數額之三十倍
    。從而，刑法分則所定罰金刑之最高數額，於上開規定修正
    後並無不同，對被告而言，並無不利。
３、就易科罰金部分：
    刑法第四十一條第一項原規定：「犯最重本刑為五年以下有
    期徒刑以下之刑之罪，而受六個月以下有期徒刑或拘役之宣
    告，因身體、教育、職業、家庭之關係或其他正當事由，執
    行顯有困難者，得以一元以上三元以下折算一日，易科罰金
    。但確因不執行所宣告之刑，難收矯正之效，或難以維持法
    秩序者，不在此限。」、第二項規定：「併合處罰之數罪，
    均有前項情形，其應執行之刑逾六月者，亦同」。依修正前
    罰金罰鍰提高標準條例第二條前段之規定，應就原定數額提
    高為一百倍折算一日，則被告行為時之易科罰金折算標準，
    應以銀元三百元即新臺幣九百元折算一日。刑法修正後，第
    四十一條第一項改為：「犯最重本刑為五年以下有期徒刑以
    下之刑之罪，而受六個月以下有期徒刑或拘役之宣告者，得
    以新臺幣一千元、二千元或三千元折算一日，易科罰金。但
    確因不執行所宣告之刑，難收矯正之效，或難以維持法秩序
    者，不在此限。」、第二項改為：「前項規定於數罪併罰，
    其應執行之刑未逾六月者，亦適用之」。比較修法前後易科
    罰金之折算標準及數罪併罰應執行之刑逾六月是否仍得易科
    罰金等事項，以修正前之規定對被告有利。至該條第一項就
    執行之限制，雖新法刪除「因身體、教育、職業、家庭之關
    係或其他正當事由，執行顯有困難者」之規定，似乎較有利
    於被告，惟自該條文修正理由可知，立法者傾向於將易科罰
    金範圍擴大，由法官單純從避免短期自由刑弊害方面去思考
    是否准許易科罰金，至於個案中如何執行易科罰金，檢察官
    仍可依該條項但書之規定，審酌是否具有「確因不執行所宣
    告之刑，難收矯正之效，或難以維持法秩序」等事由，而為
    准許或駁回易科罰金之聲請，對被告並未較為有利，綜合比
    較結果，以修正前易科罰金之規定對被告較為有利。
４、就自首部分：
　　刑法第六十二條關於自首原規定為：「對於未發覺之罪自首
  　而受裁判者，減輕其刑。但有特別規定者，依其規定。」，
    上開刑法修正後，改為：「對於未發覺之罪自首而受裁判者
    ，『得』減輕其刑。但有特別規定者，依其規定。」。則刑
    法修正前，行為人符合自首規定之要件，法院對行為人量刑
    時係「必」減輕其刑，刑法修正後，符合自首之要件者，僅
    「得」減輕其刑，亦即法院可依具體狀況審酌自首之情形，
    決定是否減輕其刑，比較修正前後之刑法第六十二條規定，
    自應以被告行為時即修正前之規定較有利於被告。
５、綜合上開各條文修正前後之比較結果，罰金最高數額部分，
    對被告並無不利，而罰金最低數額、易科罰金之折算標準及
    自首之適用，以修正前之規定對被告較為有利，是依刑法第
    二條第一項前段之規定，參考上開最高法院之見解，本件應
    整體適用行為時即修正前之刑法處斷。
四、核被告丙○○所為，係犯刑法第二百八十四條第二項前段之
    業務過失傷害罪。被告以一過失行為，同時侵害告訴人甲○
    ○○、被害人詹益城之身體法益，為想像競合犯，應論以一
    業務過失傷害罪。
五、按犯人在犯罪未發覺之前，向該管公務員告知其犯罪，而不
    逃避接受裁判，即與修正前刑法第六十二條前段規定自首之
    條件相符，不以言明「自首」並「願受裁判」為必要。而所
    謂未發覺之罪，係以凡不知犯罪之事實或雖知有犯罪事實，
    而不知犯罪之何人皆屬之。查被告於車禍發生後留於現場，
    主動向到場處理本件車禍事宜之警員承認係上開自小貨車之
    駕駛人之事實，業據被告於警詢時陳述在卷（見偵查卷第五
    頁），被告嗣並接受裁判，顯已合於修正前刑法第六十二條
    前段自首規定之要件，爰依該規定減輕其刑。
六、原審論處被告罪刑本非無見，惟被告行為後，中華民國九十
    六年罪犯減刑條例業於九十六年七月四日公布，於同年月十
    六日施行。本件被告犯罪時間在九十六年四月二十四日前，
    所犯合於中華民國九十六年罪犯減刑條例之減刑條件，應依
    法減其宣告刑二分之一，原判決未及適用減刑，顯有未合。
    被告以原審判決量刑過重為由上訴，雖無理由，惟原判決既
    有前開可議之處，自應由本院予以撤銷改判。
七、爰審酌被告素行尚佳、駕車未注意車前狀況而肇事之過失情
    節尚輕、造成告訴人甲○○○、被害人詹益城受傷之結果、
    被害人詹益城就車禍之發生與有過失且為肇事主因、犯罪後
    坦承犯行、已與告訴人達成民事調解、並已悉數給付賠償金
    額完畢（見本院卷第四六、五二、七十頁）之犯罪後態度等
    一切情狀，量處如主文第二項所示之刑，並依修正前刑法第
    四十一條第一項之規定諭知易科罰金之折算標準。
八、查被告係於九十五年一月二十六日犯本件業務過失傷害犯行
    ，所犯合於中華民國九十六年罪犯減刑條例之減刑條件，應
    依該條例第二條第一項第三款、第九條之規定減其宣告刑二
    分之一，併諭知易科罰金折算之標準。
九、末查，被告丙○○前未曾受有期徒刑以上刑之宣告，有臺灣
    高等法院被告全國前案紀錄表一份在卷可參，其因一時失慮
    致罹刑典，事後已能坦承犯行，且已與告訴人達成和解，相
    信經此偵審程序之教訓後，應能知所警惕，而無再犯之虞，
    本院因認對其所宣告之刑以暫不執行為當，爰併依刑法第七
    十四條第一項第一款之規定（參最高法院九十五年五月二十
    三日刑事庭第八次會議決議）予以宣告緩刑二年，促其戒慎
    ，以啟自新。
據上論斷，應依刑事訴訟法第四百五十五條之一第一項、第三項
、第三百六十九條第一項前段、第三百六十四條、第二百九十九
條第一項前段，刑法第二條第一項前段、第二百八十四條第二項
前段、第七十四條第一項第一款，修正前刑法第六十二條前段、
第四十一條第一項前段，刑法施行法第一條之一，中華民國九十
六年罪犯減刑條例第二條第一項第三款、第七條，判決如主文。
本案經檢察官葉乃瑋到庭執行職務。
中　　華　　民　　國　　96　　年　　7 　　月　　24　　日
                  刑事第六庭審判長法  官　遲中慧
                                  法  官　林昌義
                                  法  官　魏瑞紅
以上正本證明與原本無異。
不得上訴。
中　　華　　民　　國　　96　　年　　7 　　月　　24　　日
　　　　　　　　　　　　　　　　　書記官　吳月華
附錄論罪科刑法條：
中華民國刑法第284條
（過失傷害罪）
因過失傷害人者，處 6 月以下有期徒刑、拘役或 5 百元以下罰
金，致重傷者，處1年以下有期徒刑、拘役或5百元以下罰金。
從事業務之人，因業務上之過失傷害人者，處 1 年以下有期徒刑
、拘役或1千元以下罰金，致重傷者，處3年以下有期徒刑、拘役
或2千元以下罰金。
